【裁判字號】    91,訴,2298
【裁判日期】    920130
【裁判案由】    貪污
【裁判全文】
臺灣高雄地方法院刑事判決                        九十一年度訴字第二二九八號
    公  訴  人  臺灣高雄地方法院檢察署檢察官
    被      告  乙○○  男  四.
    選任辯護人  陳俊卿律師
右列被告因貪污案件，經檢察官提起公訴（九十一年度偵字第八○○五號），本院判
決如左：
    主  文
乙○○連續依據法令從事公務之人員，對於職務上之行為，收受賄賂，處有期徒刑捌
年，褫奪公權肆年。犯罪所得財物新臺幣拾萬元應予追繳沒收，如全部或一部無法追
繳時，應以其財產抵償之。
    事  實
一、乙○○係高雄市政府工務局新建工程處測量隊隊長，負責辦理、督導及監督高雄
    市政府工務局所屬工程之測量作業，為依據法令從事公務之人員。民國八十九年
    間，禾益工程顧問有限公司（下稱「禾益公司」）承包該測量隊發包之「楠梓區
    ○○路二十巷開闢工程等五十九件委外測量作業」工程時，乙○○利用其職務上
    監督該工程之機會，基於要求收受賄賂之概括犯意，於八十九年十一月九日及同
    年十二月二十九日，二度在高雄市打電話給禾益公司負責人丙○○，分別以「伊
    親戚住院急需用款新臺幣（下同）五萬元」、「伊赴北部錢不夠急需用款五萬元
    」為由，連續向丙○○要求賄賂，丙○○雖與乙○○素不相識，惟為使測量工程
    進行順利，仍先於八十九年十一月九日十二時四十六分許，以金融提款卡自其臺
    灣銀行三民分行000000000000號帳戶，合計提領五萬元後，於同日
    下午在高雄市○○路將賄款五萬元交付乙○○，再於同年十二月二十九日十三時
    二十八分許，以金融提款卡自其前揭帳戶內提領四萬元後，併同其身上攜帶之一
    萬元現金，於同日下午在高雄市○○路與七賢路交岔路口將賄款五萬元交付乙○○，乙○○即以此方式共計收受賄賂十萬元。乙○○收受前揭賄賂後，為答謝丙○○，遂於九十年初，將預估測量費用僅八萬一千七百五十八元，無庸公開招標
    之「八德路、民族路口社教用地整地工程測量作業」，指定交由禾益公司承包，
    並要求該測量隊工程員丁○○在其預先擬好之簽呈上蓋章表示同意，惟遭丁○○
    以前揭測量工程費不足十萬元，依慣例均由測量隊自行測量即可為由加以拒絕，
    禾益公司因而未能承做該測量工程。
二、乙○○復承前揭犯意，於九十年間聯鉿測量有限公司（下稱「聯鉿公司」）承包
    該測量隊發包之「高雄港聯外道路系統新生路、漁港路拓寬改善委託測量作業」
    工程期間，利用其職務上監督該工程之機會，為下列要求及收受賄賂行為：
  (一)九十年四月間，乙○○在其辦公室內，分別以「辦公室無彩色噴墨印表機」、「
    辦公室無數位攝影機」為由，連續向聯鉿公司負責人甲○○要求賄賂，甲○○雖
    與乙○○素不相識，惟為使測量工程進行順利，遂先於九十年四月二十八日以二
    萬七千餘元之價格向臺北市承宗有限公司購買一部PANASONIC PVDV200V型掌中型
    數位攝影機，再於九十年六月二十日以九千三百餘元之價格向高雄市○○路僑品
    電腦公司購買一臺HEWLETT PACKARD HP DESK JET1125C彩色噴墨印表機後，於九
    十年六月底，在高雄市○○路與苓雅路交岔路口附近交付前揭二物品予乙○○，
    乙○○即以此方式收受賄賂彩色噴墨印表機、數位攝影機各一臺。
  (二)九十年六月五日，乙○○在臺南縣新營市「林佳ＫＴＶ」，以「伊朋友在臺中喝
    酒沒錢付帳」等語為由，要求甲○○交付三萬元賄賂，惟甲○○因其身上僅有現
    金五千餘元，遂將五千元交予乙○○，乙○○即以此方式收受賄賂五千元。
  (三)九十年九月中旬，乙○○撥打電話予甲○○，以「伊積欠地下錢莊」為由，要求
    甲○○交付八萬四千元賄賂，惟遭甲○○拒絕而未收受。嗣高雄市政府新建工程
    處政風室針對上情調查，乙○○始先於九十年九月間將上開印表機、攝影機繳還
    政風室，由政風室通知甲○○將前揭物品領回，再於九十年十一月間將收受之賄
    賂五千元攜至苗栗縣竹南鎮○○路一巷三之四號交由甲○○母親收受。
三、案經法務部調查局高雄市調查處移送臺灣高雄地方法院檢察署檢察官偵查起訴，
    理  由
一、訊據被告乙○○固不否認向證人甲○○索取彩色印表機、數位攝影機、五千元及
    八萬四千元，證人甲○○亦有交付彩色印表機、數位攝影機及五千元予伊等情，
    惟矢口否認有何貪污犯行，辯稱：測量隊沒有彩色噴印表機及數位攝影機，也沒
    有經費購買，但向長管簡報時要用到彩色圖表，測量時要將現場狀況照相存證，
    伊才向甲○○借彩色印表機及數位攝影機，並有向甲○○表示測量隊採購後，會
    歸還甲○○，伊不知甲○○去買印表機及攝影機，至於五千元是伊私下向甲○○
    借的，原本有約定一星期後還，但甲○○表示不急，所以才一直沒還他，九十年
    九月中旬，因為小孩唸書要註冊費五萬四千元，加上伊另外欠同事三萬元，才以
    積欠地下錢莊債務為由向甲○○借錢，另外，伊沒有向丙○○拿十萬元云云。
二、經查：
  (一)本件被告如何利用其職務上監督證人甲○○承包之「高雄港聯外道路系統新生路
    、漁港路拓寬改善委託測量作業」工程時，連續向證人甲○○要求彩色印表機及
    數位攝影機各一臺暨五千元、八萬四千元賄賂，又如何進而收受彩色印表機及數
    位攝影機各一臺暨五千元等情，業據證人甲○○迭於警訊、偵查及本院審理時證
    述明確，並有彩色印表機發票、掌中型數位攝影機使用說明書、證人甲○○向高
    雄市政府新建工程處政風室領回彩色印表機及數位攝影機之具領單各一份，及照
    片影本四幀在卷可資佐證，被告雖以前揭業務上需要，才向證人甲○○借彩色印
    表機及數位攝影機等云云置辯，惟其於本院審理時，先辯稱：辦公室僅有普通黑
    白影印機，但向長官簡報時，長官要求用彩色圖表，所以才向甲○○借用云云，
    待本院訊問究係哪一位長官要求要用彩色圖表時，即改辯稱：並沒有長官要求用
    彩色圖表，是伊認為黑白圖表效果不好，要主動提供彩色圖表，但與甲○○訂的
    契約僅約定甲○○提供三份彩色圖表，所以才向甲○○借彩色印表機及數位攝影
    機云云（見本院九十一年十一月一日審理筆錄），其辯詞前後已然不相一致。又
    證人甲○○既於本院審理時到庭證稱：有告訴被告彩色印表機及數位攝影機是伊
    另外去買的，被告雖然說是借用，但未說何時要歸還，也沒說測量隊採購後，會
    歸還彩色印表機及數位攝影機，另外，亦沒有要求伊另外提供彩色圖表，如果被
    告認為彩色圖表不足，只要和伊說，伊都會提供等語（見本院九十一年十二月十
    日審理筆錄），且被告亦不否認未曾要求證人甲○○另行提供彩色圖表，加以其
    自承彩色印表機及數位攝影機一直放在辦公室，至查獲前均未曾使用等語，足見
    其辯稱前揭彩色印表機及數位攝影機，係因業務需要，方向證人甲○○借用云云
    ，與事實不符，應不足採信，其無任何適法或合理之理由要求證人甲○○交付彩
    色印表機及數位攝影機各一臺之賄賂，並進而收受之，自足堪認定。
  (二)又被告雖辯稱五千元及八萬四千元係伊向證人甲○○借用云云，惟證人甲○○既
    迭於警訊、偵查及本院審理時證稱：伊在承包「高雄港聯外道路系統新生路、漁
    港路拓寬改善委託測量作業」工程前，完全不認識被告，被告工程進行期間，在
    林佳ＫＴＶ向伊表示有朋友在臺中喝酒沒錢付帳，要伊拿三萬元給他，伊因為身
    上僅有現金五千餘元，才拿五千元給被告，被告拿錢後沒多久就走了，後來前述
    工程完工後請款當日，被告又打電話給伊，表示他欠地下錢莊八萬四千元，希望
    伊能拿錢出來幫他還款，但伊決定不予理會，所以才沒有給被告八萬四千元，因
    為伊是承包商，在工程期間，才不得不應付被告的要求，被告拿五千元之時，沒
    說一星期後會還，一直到九十年十一月間，被告才到苗栗縣竹南鎮○○路一巷三
    之四號將五千元交給伊母親等語，且被告自承證人杜源業源承包「高雄港聯外道
    路系統新生路、漁港路拓寬改善委託測量作業」工程前與其完全不相識，二次借
    款均未談及利息如何計算，再參以被告另自承月薪四萬餘元，其妻子則從事家庭
    美容業，二人合計收入非微，則其無法繳納子女之註冊費，顯然不足採信，況被
    告尚且以「伊朋友在臺中喝酒沒錢付帳」之與其自身完全無關之事由要證人甲○○交付三萬元，則其辯稱五千元及八萬四千元係伊向證人甲○○借用云云，委無
    足採，其無任何合理之理由要求證人甲○○交付三萬元八萬四千元賄賂，並進而
    收受五千元，自足堪認定。
  (三)又被告如何利用其職務上監督證人丙○○承包「楠梓區○○路二十巷開闢工程等
    五十九件委外測量作業」工程時，連續向證人丙○○要求五萬元賄賂二次，並進
    而收受之等情，業據證人丙○○迭於警訊、偵查及本院審理時證述明確，並有其
    所有之臺灣銀行三民分行000000000000號帳戶提款紀錄二份在卷可
    稽，被告雖以未收受十萬元等語置辯，惟證人丙○○確分別於八十九年十一月九
    日十二時四十六分許，以金融提款卡自其前揭帳戶，合計提領五萬元；於同年十
    二月二十九日十三時二十八分許，以金融提款卡自其前揭帳戶內提領四萬元，有
    前揭提款紀錄二份可資佐證，核與其迭於警訊、偵查及本院審理時所述相一致，
    且被告自承確於九十年初，將預估測量費用僅八萬一千七百五十八元，無庸公開
    招標，依慣例均由測量隊自行測之「八德路、民族路口社教用地整地工程測量作
    業」，指定交由禾益公司承包，並要求該測量隊工程員證人丁○○在其預先擬好
    之簽呈上蓋章表示同意，惟遭證人丁○○拒絕等情，亦經證人丁○○迭於警訊及
    本院審理時到庭證述屬實，並有前揭簽呈一份在卷可佐，加以被告自承於證人丙○○承包「楠梓區○○路二十巷開闢工程等五十九件委外測量作業」工程之前，
    與其素不相識，故倘被告無收受十萬元賄賂，實無理由將無庸公開招標，依慣例
    均由測量隊自行測量之「八德路、民族路口社教用地整地工程測量作業」，指定
    交由禾益公司承包，是其辯稱未收受十萬元賄賂等云云，應係卸責之詞，自不足
    採。
  (四)綜上所述，本件至此事證已臻明確，被告犯行洵堪認定，應依法加以論科。
三、按被告乙○○係高雄市政府工務局新建工程處測量隊隊長，負責辦理、督導及監
    督高雄市政府工務局所屬工程之測量作業，為依據法令從事公務之人員，故核其
    所為，係犯貪污治罪條例第五條第一項第三款之依據法令從事公務之人員，對於
    職務上之行為，要求賄賂罪，及同條之收受賄賂罪。其要求賄賂進而收受賄賂之
    部分，要求賄賂之低度行為，為高度之收受賄賂行為所吸收，不另論罪。又其先
    後多次犯行，除時間緊接外，並觸犯構成要件相同之罪名，顯係基於概括犯意反
    覆為之，為連續犯，應依刑法第五十六條之規定論以收受賄賂罪一罪，並加重其
    刑。爰審酌被告之犯罪動機、目的、手段，與生活狀況、品行、智識程度，其身
    為國家公務人員，竟一再利用職務收受賄賂，嚴重破壞公共工程品質及公務人員
    形象，整體犯罪情節重大，暨其犯後始終否認犯行，僅圖飾詞卸責，並無悔意，
    態度不佳，併審酌其已返還彩色印表機、數位攝影機各一臺及五千元予證人甲○○等一切情狀，量處如主文所示之刑，並依貪污治罪條例第十七條之規定，宣告
    褫奪公權四年，以示儆懲。至公訴人雖具體求處判決被告有期徒刑十二年，惟本
    院經審酌後，認被告經本院判處有期徒刑八年，應足以達到教化及制裁其犯行之
    目的，公訴人之求刑略嫌過重，附此敘明。被告貪污所得財物共十萬元應依貪污
    治罪條例第十條之規定，予以追繳，並沒收之，如全部或一部無法追繳時，以其
    財產抵償之。至彩色印表機、數位攝影機各一臺及五千元，已歸還證人甲○○，
    自無庸再予追繳，附此敘明。
據上論斷，應依刑事訴訟法第二百九十九條第一項前段，貪污治罪條例第二條前段、
第五條第一項第三款、第十條、第十七條，刑法第十一條、第五十六條、第三十七條
第二項，判決如主文。
本案經檢察官陳正達到庭執行職務。
中      華      民      國    九十二    年      一      月     三十     日
                                  臺灣高雄地方法院刑事第五庭
                                      法  官    劉傑民
右正本證明與原本無異。
如不服本判決，應於判決送達後十日內，向本院提出上訴狀。
                                      書記官    林秀珍
中      華      民      國    九十二    年      一      月     三十     日
附錄法條
貪污治罪條例第五條第一項第三款有下列行為之一者，處七年以上有期徒刑
，得併科新台幣六千萬元以下罰金：
三、對於職務上之行為，要求、期約或收受賄賂或其他不正利益者。


司法院資訊處製作；財團法人民間司法改革基金會備份。
